臺灣臺中地方法院民事簡易判決
109年度豐簡字第715號
原      告  沈保安  


訴訟代理人  黃嘉明律師
被      告  沈張宋  
            沈明招  
            沈明潭  
            陳憶緣即沈滋溪之繼承人

            沈宇恩即沈滋溪之繼承人

            沈宇志即沈滋溪之繼承人

            沈宇宸即沈滋溪之繼承人

上四人共同
訴訟代理人  吳念恒律師
上列當事人間請求拆除地上物返還土地事件，本院於民國111年5
月3日言詞辯論終結，判決如下：
    主      文
被告應將坐落臺中市○○區○○○段○○○○○段000000地號土地上，如附
圖一即內政部國土測繪中心民國111年1月28日鑑測之鑑定圖編號
甲部分（面積29平方公尺），及編號丙部分（面積11平方公尺）
之建物拆除，並將土地返還原告。
被告陳憶緣、沈宇恩、沈宇志、沈宇宸應將坐落臺中市○○區○○○
段○○○○○段000000地號土地上，如附圖一編號乙部分（面積38平
方公尺）之建物拆除，並將土地返還原告。
被告應將坐落臺中市○○區○○○段○○○○○段000000地號土地上，如附
圖二即內政部國土測繪中心民國109年11月20日鑑測之鑑定圖編
號B部分（面積449平方公尺）之棚架拆除，並將土地返還原告。
第1項訴訟費用新臺幣7,007元由被告負擔。
第2項訴訟費用新臺幣6,658元由被告陳憶緣、沈宇恩、沈宇志、
沈宇宸負擔。
第3項訴訟費用新臺幣26,855元由被告負擔。
本判決第1項得假執行；但被告如以新臺幣28,720元為原告預供
擔保後，得免為假執行。
本判決第2項得假執行；但被告陳憶緣、沈宇恩、沈宇志、沈宇
宸如以新臺幣27,360元為原告預供擔保後，得免為假執行。
本判決第3項得假執行；但被告如以新臺幣323,280元為原告預供
擔保後，得免為假執行。　　
    事實及理由
壹、程序事項：被告沈張宋經合法通知，未於言詞辯論期日到場
    ，核無民事訴訟法第386條各款所列情形，應依原告之聲請
    ，由其一造辯論而為判決。
貳、實體事項：
一、原告主張：
　㈠緣原告所有坐落臺中市○○區○○○段○○○○○段000000○000000地號
    土地（下稱系爭422-19地號土地、系爭422-81地號土地），
    與此2土地相鄰者，則為被告共有之臺中市○○區○○○段○○○○○
    段000000○000000地號土地（下稱系爭422-18地號土地、系
    爭422-63地號土地）。又系爭422-81地號土地係由原本之42
    2-19地號土地分割而出，分割前之422-19地號土地原為訴外
    人沈清河（即被告沈明潭、訴外人沈滋溪、沈雪芬之父親）
    、沈火旺（即原告之父）、沈信雄所共有。然沈清河前於系
    爭422-18地號土地上建物水泥建物（下稱系爭水泥建物）時
    ，竟未經系爭422-81地號土地之共有人沈火旺、沈信雄之同
    意，於系爭422-81地號土地上越界建築如附圖一即內政部國
    土測繪中心民國111年1月28日鑑測之鑑定圖（下稱附圖一）
    編號甲之部分。嗣沈清河之繼承人即被告陳憶緣、沈宇恩、
    沈宇志、沈宇宸之父訴外人沈滋溪又於95年間，擅自增建如
    附圖一編號乙、丙部分，其中附圖一編號乙部分有獨立出入
    之門戶，為獨立建物；附圖一編號丙部分則附著於系爭水泥
    建物，應屬系爭水泥建物之附屬物，且附圖一編號甲、乙、
    丙部分均屬未辦保存登記之建物，均無權占用原告所有之系
    爭422-81地號土地。嗣沈滋溪於110年3月1日死亡，再由被
    告陳憶緣、沈宇恩、沈宇志、沈宇宸繼承。
　㈡另被告於系爭422之63地號土地上種植農作物，卻越界占用系
    爭422-19地號土地如附圖二即內政部國土測繪中心109年11
    月20日鑑測之鑑定圖（下稱附圖二）編號B部分，用以搭設
    葡萄棚架，亦屬無權占有原告所有之土地。爰依民法第767
    條第1項前段提起本件訴訟等語，並聲明：1.被告應將坐落
    系爭422-81地號土地上，如附圖一編號甲部分（面積29平方
    公尺），及編號丙部分（面積11平方公尺）之建物拆除，並
    將土地返還原告。2.被告陳憶緣、沈宇恩、沈宇志、沈宇宸
    應將坐落系爭422-81地號土地上，如附圖一編號乙部分（面
    積38平方公尺）之建物拆除，並將土地返還原告。3.被告應
    將坐落系爭422-19地號土地上，如附圖二編號B部分（面積4
    49平方公尺）之棚架拆除，並將土地返還原告。3.願供擔保
    ，請准宣告假執行。
　㈢對被告抗辯之陳述：
  1.被告所提土地交換協議書（下稱被告提出之土地交換協議書
    ）上所載之A、B、C斜線部分，均與本件原告請求之內容無
    關，該協議書第三點則係乙方（即沈火旺）同意將分割前共
    有之422-19（協議書誤載為422-15號）地號土地南緣部分，
    依甲方（即沈清河）持分應有面積170平方公尺分割與甲方
    取得。而該170平方公尺於沈清河過世後，遂由沈滋溪繼承
    取得。沈滋溪再於105年7月2日出售予原告之妻即訴外人梁
    寶美，並於105年8月2日將所有權移轉登記予梁寶美，梁寶
    美於109年5月28日則將該部分之所有權以贈與為由移轉登記
    予原告，是沈滋溪就422-19地號土地已因其出售而無權利可
    言，即屬無權占有。被告陳憶緣、沈宇恩、沈宇志、沈宇宸
    均為沈滋溪之繼承人，自無從主張何權利。
  2.原告取得系爭422-81地號土地並非繼承原告父親沈火旺而來
    ，而係原告於78年10月9日向原所有權人訴外人羅坤發買受
    而來，被告主張原告繼承沈火旺而取得系爭422-81地號土地
    之所有權，與事實不符。
  3.系爭水泥建物建造時，原告年僅9歲，不但不知系爭水泥建
    物建造之事，且沈火旺與沈清河交換之土地係他筆土地，故
    被告稱沈火旺有交換土地供沈清河建築系爭水泥建物，並非
    實在。再者，若沈火旺與沈清河有交換土地使用，則系爭水
    泥建物即為有權占用系爭422-81地號土地，而非屬越界建築
    之問題，惟被告主張系爭水泥建物係越界建築，足見被告所
    稱因交換土地而占用系爭422-81地號土地，殊不足採。況沈
    清河建築系爭水泥建物當時，沈火旺並不知有越界建築之情
    事，從而，被告主張其有民法第796條第1項規定之適用，並
    不可採。
二、被告則以：
  ㈠被告沈明潭部分：上一代未分財產，伊對於系爭水泥建物如
    附圖一編號甲部分為沈清河所建造，伊則為沈清河之繼承人
    等情均無意見等語，資為抗辯。並聲明：原告之訴駁回。
  ㈡被告沈明招部分：就系爭水泥建物如附圖一編號甲部分為沈
    清河所建造，伊則為沈清河之繼承人等情均無意見等語，資
    為抗辯。並聲明：原告之訴駁回。
  ㈢被告陳憶緣、沈宇恩、沈宇志、沈宇宸部分：
  1.依被告提出之土地交換協議書第三點記載：「乙方應同意共
    有422-15號內南緣170平方公尺（甲方持分應有面積）分割
    移轉與甲方」，此協議書並有圖示可資參照。是關於附圖二
    編號B部分，被告占有使用即係本於上開土地交換之法律關
    係而來，具有正當之權源，原告自不得認係無權占有而請求
    返還。
  2.又原告於起訴狀中自承「被告等四人之父於系爭第422-18號
    地建屋，未經原告同意，…被告之父死亡後，由被告四人共
    同繼承」等語，而被告沈張宋、沈明潭、訴外人沈滋溪、沈
    雪芬係於89年間因分割繼承而取得，足以認定原告早於89年
    時即已知悉系爭水泥建物有越界之情形，卻未即時提出異議
    。尤有甚者，沈清河當時興建系爭水泥建物時，沈火旺還幫
    忙興建，是無論沈火旺或原告皆知悉系爭水泥建物部分建於
    系爭422-81地號土地上，則依民法第796條第1項規定，自不
    得請求被告移去系爭建物，否則恐有違民法第148條第2項規
    定之誠信原則。
  3.附圖一編號甲部分之建物於原告所有之系爭422-81地號土地
    上，係因沈清河與沈火旺曾有交換土地之約定，且當時三兄
    弟亦同意皆可使用部分共有之土地，則兩造既同為各自被繼
    承人之繼承人，依法均應繼承該權利義務。據此，被告並非
    無權占有使用系爭422-81地號土地，原告請求返還土地自無
    理由。
  4.對附圖一編號乙、丙部分均為沈滋溪所增建，目前之事實上
    處分權人為沈滋溪之繼承人即被告陳憶緣、沈宇恩、沈宇志
    及沈宇宸等情無意見，然沈滋溪增建附圖一編號乙、丙部分
    時，確已得到原告之同意等語，資為抗辯。並聲明：⑴原告
    之訴及假執行之聲請均駁回。⑵如受不利判決，被告願供擔
    保請准宣告免為假執行。
  ㈣被告沈張宋未於言詞辯論期日到場，亦未提出書狀作何聲明
    或陳述。
三、本院得心證之理由：
　㈠原告主張系爭422-19、422-81地號土地為其所有，系爭水泥
    建物為沈清河所建造，系爭水泥建物如附圖一編號甲部分占
    用系爭422-81地號土地，至附圖一編號乙、丙部分，則為沈
    滋溪嗣後所增建，亦有占用系爭422-81地號土地；又被告於
    系爭422-63地號土地上種植農作物，越界占用系爭422-19地
    號土地如附圖二編號B部分等事實，業據原告提出系爭422-1
    9、422-81、422-18、422-63地號土地登記第一類謄本及異
    動索引、地籍圖等件為證（見本院卷第257至272頁、本院10
    9年度補字第1732號卷第25頁），復經本院會同內政部國土
    測繪中心至現場勘驗、測量，並囑託內政部國土測繪中心繪
    製鑑定圖，有勘驗筆錄、照片、附圖一、二附卷可稽（見本
    院卷第65至73、79、397至419、435頁），堪信原告此部分
    之主張為真實。
  ㈡原告請求被告拆除如訴之聲明所示之地上物，並將土地返還
    予原告，則為被告所否認，並以前詞置辯。茲敘述如下：
  1.如附圖一編號甲、乙、丙之建物，是否有權占用系爭422-81
    地號土地？
　⑴按當事人主張有利於己之事實者，就其事實有舉證之責任，
    民事訴訟法第277條前段定有明文。又以無權占有為原因，
    請求返還土地者，占有人對土地所有權存在之事實無爭執，
    而僅以非無權占有為抗辯者，土地所有權人對其土地被無權
    占有之事實無舉證責任，占有人自應就其取得占有係有正當
    權源之事實證明之，如不能證明，則應認原告之請求為有理
    由(最高法院85年度台上字第1120號、72年度台上字第1552
    號判決參考)。
　⑵附圖一編號甲、乙、丙之建物占用系爭422-81地號土地乙節
    ，業如前述。被告陳憶緣、沈宇恩、沈宇志、沈宇宸雖辯稱
    ：原告早於89年時即已知悉系爭水泥建物有越界之情形，卻
    未即時提出異議，且於沈清河興建系爭水泥建物時，原告之
    父沈火旺還幫忙興建，是無論沈火旺或原告皆知悉系爭水泥
    建物有部分越界建於系爭422-81地號土地上，原告應不得請
    求被告拆除，否則有違誠信原則，況沈清河與沈火旺曾有交
    換土地之約定，且當時三兄弟亦同意皆可使用部分共有之土
    地，則兩造既同為各自被繼承人之繼承人，依法均應繼承該
    權利義務，沈滋溪嗣後增建如附圖一編號乙、丙部分時，亦
    已得到原告之同意等語。然查：
　①觀之被告提出之土地交換協議書及圖示（見本院卷第111、11
    3頁），沈清河、沈火旺所協議之土地移轉內容，均與本件
    如附圖一編號甲、乙、丙建物所在之位置無涉，而被告就沈
    清河、沈火旺間尚有何交換土地之約定，沈清河因而有權在
    系爭422-81地號土地上搭蓋系爭水泥建物等節，並未舉證以
    實其說，被告陳憶緣、沈宇恩、沈宇志、沈宇宸辯稱附圖一
    編號甲、乙、丙建物有權占用系爭422-81地號土地云云，已
    非有據。
　②證人林昌松於本院言詞辯論時到庭具結證稱：系爭水泥建物
    是沈滋溪的父親即沈清河找人來蓋的，當時沈火旺也有幫忙
    做木匠、釘板磨，但伊沒有聽到沈清河、沈火旺提到系爭水
    泥建物所在的土地是誰所有，也沒有聽到他們提到土地的界
    址在哪裡等語（見本院卷第301、302頁）。則由證人林昌松
    所述，無從認定沈火旺於沈清河搭蓋系爭水泥建物時，已知
    悉土地之界址及沈清河搭蓋之系爭水泥建物有越界建築之情
    事。故被告陳憶緣、沈宇恩、沈宇志、沈宇宸辯稱：沈火旺
    知悉系爭水泥建物有越界之情形，卻未即時提出異議云云，
    即難憑採。
　③證人林昌榮於本院言詞辯論時到庭具結證稱：伊知道沈滋溪
    有蓋鐵皮建物，伊沒聽過沈滋溪與原告在討論鐵皮建物的事
    情，但因沈滋溪與原告於二、三年前很要好，常常一起吃飯
    、聊天，所以伊猜測沈滋溪在蓋鐵皮建物時，原告應該知道
    ，但伊不知道原告何時同意沈滋溪搭蓋鐵皮建物，也不知系
    爭水泥建物及鐵皮加蓋部分在搭建時，有無先申請地政機關
    進行鑑界，伊不太清楚沈滋溪何時搭蓋鐵皮建物，可能在距
    今二、三年前所蓋等語（見本院卷第468至471頁）。則證人
    林昌榮並非清楚知悉沈滋溪何時搭蓋如附圖一編號乙、丙之
    鐵皮建物，僅知悉沈滋溪與原告於二、三年前關係良好，據
    此推測原告應知沈滋溪搭蓋鐵皮建物，本件亦無證據足證原
    告曾申請鑑界，實難認原告同意沈滋溪於系爭422-81地號土
    地增建如附圖一編號乙、丙之鐵皮建物，或知悉越界而不為
    反對之情形。
  ⑶從而，被告未能舉證證明如附圖一編號甲、乙、丙之建物占
    有系爭422-81地號土地有何正當權源，則原告主張各該建物
    無權占用系爭422-81地號土地，自屬可採。
　2.原告請求被告將系爭422-81地號土地上，如附圖一編號甲及
    丙之建物拆除，並將土地返還原告，有無理由？
　⑴按所有人於原有建築物之外另行增建者，如增建部分與原有
    建築物無任何可資區別之標識存在，而與之作為一體使用者
    ，因不具構造上及使用上之獨立性，自不得獨立為物權之客
    體，原有建築物所有權範圍因而擴張，以原有建築物為擔保
    之抵押權範圍亦因而擴張。倘增建部分於構造上及使用上已
    具獨立性，即為獨立之建築物。苟其常助原有建築物之效用
    ，而交易上無特別習慣者，即屬從物，而為抵押權之效力所
    及。若增建部分已具構造上之獨立性，但未具使用上之獨立
    性而常助原有建築物之效用者，則為附屬物。其使用上既與
    原有建築物成為一體，其所有權應歸於消滅；被附屬之原有
    建築物所有權範圍因而擴張，抵押權之範圍亦同(參最高法
    院88年度台上字第485號判決要旨) 。
　⑵系爭422-81地號土地上如附圖一編號甲之系爭水泥建物為沈
    清河所建造，而被告均為沈清河之繼承人，均為附圖一編號
    甲建物之事實上處分權人等情，此為被告所肯認（見本院卷
    第472頁）。又系爭422-81地號土地上如附圖一編號丙之鐵
    皮建物，為沈滋溪於95年間所增建，此業據原告及被告沈明
    潭供述屬實（見本院卷第471頁），然附圖一編號丙之鐵皮
    建物係從附圖一編號甲之系爭水泥建物往東延伸搭蓋，上半
    部以鐵皮搭建，下半部僅以鐵柱支撐，作為雨遮之用，且附
    圖一編號丙之建物與編號乙之建物不相通等情，業經本院現
    場勘驗明確，並經被告沈明招於本院現場勘驗時陳述屬實，
    有勘驗筆錄、現場照片存卷可參（見本院卷第399、411、41
    3頁）。準此，足認附圖一編號丙之建物不具使用上之獨立
    性，而係作為附圖一編號甲之系爭水泥建物之雨遮使用，是
    依前開說明，應認附圖一編號丙之建物為附圖一編號甲之系
    爭水泥建物之附屬物，則附圖一編號丙建物之事實上處分權
    人即為本件被告，應堪認定。
　⑶準此，附圖一編號甲、丙之建物既無權占用原告所有之系爭4
    22-81地號土地，則原告請求附圖一編號甲、丙建物之事實
    上處分權人即本件被告予以拆除，並將土地返還予原告，即
    屬有據。
　3.原告請求被告陳憶緣、沈宇恩、沈宇志、沈宇宸應將坐落系
　　爭422-81地號土地上，如附圖一編號乙部分之建物拆除，並
　　將土地返還原告，有無理由？
　⑴附圖一編號乙之鐵皮建物有獨立之出入口，內部與附圖一編
    號甲之建物有門相通，附圖一編號甲、乙建物從內部可見一
    水泥圍牆為界，附圖一編號乙之鐵皮建物目前作為被告沈明
    招之母堆放雜物之處所等情，業經本院現場勘驗屬實，有勘
    驗筆錄、現場照片存卷可參（見本院卷第399、401、403、4
    07、409頁）。足認附圖一編號乙之建物，於構造上及使用
    上已具獨立性，而為獨立之建築物。
　⑵又附圖一編號乙之建物為沈滋溪所建，現由沈滋溪之繼承人
    即被告陳憶緣、沈宇恩、沈宇志、沈宇宸繼承而為此建物之
    事實上處分權人，此復據被告陳憶緣、沈宇恩、沈宇志、沈
    宇宸所不爭執（見本院卷第472頁）。而該建物無權占用系
    爭422-81地號土地，則原告訴請被告陳憶緣、沈宇恩、沈宇
    志、沈宇宸拆除附圖一編號乙之建物，將土地返還予原告，
    亦可採認。
　4.原告請求被告將坐落系爭422-19地號土地上，如附圖二編號
    B部分之棚架拆除，並將土地返還原告，有無理由？
　⑴由被告提出之土地交換協議書第三點記載：「乙方（註：即
    沈火旺）應同意共有422-15號（應屬誤載，實為422-19）內
    南緣170平方公尺（甲方持分應有面積）分割移轉與甲方（
    註：即沈清河）」等語，並有協議書所附之圖示可資參照（
    見本院卷第111、113頁）。而斯時422-19地號土地之總面積
    為6279平方公尺，此亦為前開協議書所載明（見本院卷第11
    1頁），堪認沈火旺與訴外人沈清河間，確有就422-19地號
    土地總面積6279平方公尺中之170平方公尺為分割及移轉所
    有權之協議。
　⑵嗣於89年2月25日，沈滋溪因繼承而就422-19地號土地取得沈
    清河所有之6279分之170之所有權，沈滋溪復於105年7月20
    日將其所有之6279分之170所有權售予訴外人梁寶美，且於
    同年8月2日為所有權移轉登記，繼而422-19地號土地再經數
    次分割，訴外人梁寶美且於109年5月28日以贈與為由，將其
    所有之應有部分移轉登記與原告，現所有人為原告等事實，
    有422-19地號土地登記第一類謄本、異動索引、沈滋溪與梁
    寶美之土地買賣契約書、土地所有權買賣移轉契約書在卷為
    證（見本院卷第187至191、257、377至384頁）。換言之，
    沈滋溪於105年8月2日將其422-19地號土地之應有部分售予
    梁寶美後，就422-19地號土地已無所有權，則沈滋溪之繼承
    人即被告陳憶緣、沈宇恩、沈宇志、沈宇宸自無從主張因繼
    承而擁有所有權，至為灼然。
　⑶本件被告均有使用附圖二編號B部分，此業據被告所不爭執（
    見本院卷第251、252頁），其中被告陳憶緣、沈宇恩、沈宇
    志、沈宇宸並無占有之權利可資主張，已如前述，而被告沈
    張宋、沈明潭、沈明招亦未能舉證證明渠等有何占有系爭42
    2-19地號土地之正當權源。則原告請求被告將附圖二編號B
    部分之棚架拆除，並將土地返還原告，亦有理由。
四、綜上所述，原告依民法第767條第1項前段之規定，請求：1.
    被告應將坐落系爭422-81地號土地上，如附圖一編號甲及丙
    部分之建物拆除，並將土地返還原告。2.被告陳憶緣、沈宇
    恩、沈宇志、沈宇宸應將坐落系爭422-81地號土地上，如附
    圖一編號乙部分之建物拆除，並將土地返還原告。3.被告應
    將坐落系爭422-19地號土地上，如附圖二編號B部分之棚架
    拆除，並將土地返還原告，為有理由，應予准許。
五、本件事證已臻明確，兩造其餘之攻擊防禦方法及所提證據，
    於判決結果不生影響，爰不一一論列，併此敘明。
六、本件判決係依民事訴訟法第427條第1項規定適用簡易訴訟程
    序所為被告敗訴之判決，爰依同法第389條第1項第3款規定
    ，依職權宣告假執行，並依同法第392條第2項規定，宣告被
    告如預供擔保，得免為假執行。
七、訴訟費用負擔之依據：民事訴訟法第78條。
中　　華　　民　　國　　111 　年　　6 　　月　　30　　日
　                豐原簡易庭    法  官  廖弼妍
如不服本判決，應於送達後20日內，向本院提出上訴狀並表明上
訴理由，如於本判決宣示後送達前提起上訴者，應於判決送達後
20日內補提上訴理由書（須附繕本）。如委任律師提起上訴者，
應一併繳納上訴審裁判費。
以上為正本係照原本作成。
中　　華　　民　　國　　111 　年　　6 　　月　　30　　日
                                書記官  陳貴卿